臺灣高雄地方法院民事判決　　　　　　 99年度醫簡上字第1號
上　訴　人　陳鏡竹
被上訴人　　張宏博
　　　　　　劉胤廷
被上訴人　　林俊男
前列三人共同
訴訟代理人　王伊忱律師
　　　　　　陳景裕律師
　　　　　　王恒正律師
上列當事人間請求損害賠償事件，上訴人對於民國99年8 月11日
本院98年度雄醫簡字第1 號第一審判決提起上訴，本院於民國10
0 年9 月8 日言詞辯論終結，判決如下：
    主  文
上訴駁回。
第二審訴訟費用由上訴人負擔。
    事實及理由
一、上訴人起訴主張：上訴人因牙齒咬合不正，自民國93年起陸
    續前往微笑牙科診所、財團法人高雄長庚紀念醫院（以下簡
    稱高雄長庚醫院）等醫療院所進行治療，惟因上開醫療院所
    施行之治療方式，均未能達到上訴人預期之效果，上訴人遂
    於95年間另行前往高雄醫學大學附設中和紀念醫院（以下簡
    稱高醫）陸續接受該院所屬醫師即訴外人洪純正、顏真星及
    周肇茂等人之矯正治療，然於上訴人診治過程中，被上訴人
    即高醫所屬醫師林俊男、張宏博、劉胤廷等3 人分別對上訴
    人有下列行為：(一)被上訴人林俊男部分：上訴人於96年間接
    受主治醫師周肇茂進行安裝假牙時，指派研究生即被上訴人
    林俊男為上訴人安裝臨時假牙，惟被上訴人林俊男所安裝之
    臨時假牙未符合應有之牙齒黃金比例，而造成上訴人左側門
    齒與側門齒間之齒縫過寬情形，並加劇上訴人牙齒二級咬合
    、深咬之功能異常。(二)被上訴人劉胤廷醫師為上訴人安裝牙
    齒矯正器時，故意將矯正器安裝高低不整，企圖造成上訴人
    牙齒齒列高低不平。(三)被上訴人張宏博則多次暗中阻撓上訴
    人之治療計畫，並阻止上訴人向高醫及其他醫療院所之醫師
    求診。被上訴人上揭行為顯已侵害上訴人之權利，並致上訴
    人受有損害，為此，爰依侵權行為之法律關係提起本件訴訟
    ，請求被上訴人連帶賠償等語。並於原審聲明：被上訴人應
    連帶給付上訴人新臺幣（下同）20萬元，及自起訴狀繕本送
    達翌日起至清償日止，按週年利率5%計算之利息。
二、被上訴人林俊男則以：所謂牙齒黃金比例係指其正門齒、側
    門齒及犬齒近心至近心鄰接區間之比例為1.618 ：1 ：0.61
    8 ，而該比例乃自自然審美觀角度所得出美觀、和諧之標準
    ，本非製作假牙之醫學上標準，且就假牙製作實務而言，亦
    無從將假牙製作至上開精確比例，上訴人於進行牙齒矯正治
    療前，雖係由被上訴人林俊男協助主治醫師周肇茂為上訴人
    進行臨時假牙印模、調整及安裝等假牙安裝療程，惟上開療
    程均由主治醫師周肇茂、被上訴人林俊男會同上訴人共同討
    論後始一一進行，況上訴人於經安裝臨時假牙後，亦當場向
    被上訴人林俊男表示可接受該臨時假牙，而未提及該牙齒間
    有何不符黃金比例而齒縫過寬情形發生，是上訴人主張被上
    訴人林俊男未依黃金比例製作臨時假牙，造成上訴人左側門
    齒與側門齒間之齒縫過寬，而有侵權行為等情，並非屬實；
    又縱認被上訴人林俊男確有侵權行為存在，惟自上訴人接受
    治療時起迄提起本件訴訟時止，相距已逾2 年，早已罹於侵
    權行為損害賠償請求權之消滅時效期間，援引時效抗辯，拒
    絕給付等語。被上訴人劉胤廷則以：被上訴人劉胤廷固於95
    年7 、8 月間為上訴人進行黏合矯正器之治療行為，惟於黏
    合矯正器之際，因上訴人表示不同意該矯正器黏合方式，被
    上訴人劉胤廷基於尊重患者意願隨即當場拆除該矯正器，並
    非安裝矯正器有高低不整之情形發生始拆除該矯正器，況被
    上訴人劉胤廷既當場拆除該矯正器，上訴人亦未因此受有何
    損害，是上訴人主張被上訴人劉胤廷有不當醫療行為並因此
    受有損害，並非屬實；又縱認被上訴人劉胤廷確有侵權行為
    存在，惟自上訴人接受治療時起迄本件訴訟提起時止，相距
    已逾2 年，已罹於侵權行為損害賠償請求權之消滅時效期間
    ，援引時效抗辯，拒絕給付等語。被上訴人張宏博則以：被
    上訴人張宏博僅係於上訴人向高醫對被上訴人劉胤廷提出申
    訴時，受高醫指示負責處理該申訴案件，並於申訴處理過程
    中對提供個人醫療建議，並未曾對上訴人進行任何醫療行為
    ，且亦未有何阻撓上訴人治療之侵權行為存在；又縱認被上
    訴人張宏博確上揭提供建議行為構成侵權行為，惟自上訴人
    知悉上開侵權行為時起迄本件訴訟提起時為止，相距已逾2
    年，早已罹於侵權行為損害賠償請求權之消滅時效期間，援
    引時效抗辯，拒絕給付等語，資為抗辯。並於原審均聲明：
    上訴人之訴駁回。
三、原審經審理結果，駁回上訴人之請求，上訴人提起上訴，於
    本院補稱：被上訴人林俊男正確之治療程序應為：先製作正
    確寬度之臨時假牙，而正確之寬度應依前齒導引（Anterior
    Guidance）所製作，臨時假牙寬度才正確，即(1)先製作符合
    上訴人天然寬度之門齒。(2)再開始往後拉（矯正）。(3)後面
    牙齒包含犬齒全部往後退，始能達成一級咬合，上下犬齒即
    不再重壘等語。並於本院聲明：(一)原判決廢棄。(二)被上訴人
    應連帶給付上訴人20萬元，及自起訴狀繕本送達翌日起至清
    償日止，按週年利率5%計算之利息。被上訴人則均於本院聲
    明：上訴駁回。
四、兩造不爭執事項：
  (一)上訴人因牙齒咬合不正，自93年起陸續前往微笑牙科診所、
    高雄長庚醫院等醫療院所進行治療，惟因上開醫療院所施行
    之治療方式，均未能達到上訴人預期之效果，且出現牙齒中
    線偏離、二級咬合、深咬等症狀，上訴人遂於95年間另行前
    往高醫陸續接受該醫院所屬醫師即訴外人洪純正、顏真星及
    周肇茂等人之矯正治療。
  (二)被上訴人林俊男於96年間經主治醫師周肇茂指派，為上訴人
    安裝臨時假牙。
  (三)被上訴人劉胤廷於民國95年7 、8 月間為上訴人進行黏合矯
    正器之治療行為，於黏合矯正器之際因上訴人表示不同意該
    矯正器之黏合方式，劉胤廷乃當場拆除該矯正器。
  (四)因上訴人與被上訴人劉胤廷間醫療糾紛之申訴案件，經高醫
    指派被上訴人張宏博與上訴人接洽說明。
五、本件之爭點：
  (一)上訴人是否因被上訴人林俊男所安裝之臨時假牙未符合牙齒
    應有之黃金比例，而造成上訴人左側門齒與側門齒間之齒縫
    過寬情形發生？
  (二)被上訴人劉胤廷是否為上訴人安裝牙齒矯正器時，故意將矯正
    器安裝高低不平企圖造成上訴人齒列牙齒齒列高低不平？
  (三)被上訴人張宏博是否多次暗中阻撓上訴人之治療計畫，並阻
    止上訴人向高醫及其他醫療院所之醫師求診而侵害上訴人之
    權利？
  (四)上訴人主張侵權行為損害賠償是否已經罹於時效？
  (五)上訴人主張支出門診費2,445 元、假牙費117,400 元、車馬
    費20,400元、律師費50,000元、精神損失9,755 元，有無理
    由？
  (六)周肇茂是否向上訴人說明製作臨時假牙時將依牙齒之黃金比
    例來製作假牙？
六、得心證之理由：
  (一)按因故意或過失不法侵害他人之權利者，負損害賠償責任，
    民法第184 條第1 項前段定有明文，就醫療行為而言，醫事
    人員於進行醫療行為時是否構成侵權行為，當以醫事人員實
    施醫療行為是否業已符合當時醫療水準，以判斷其是否業已
    盡善良管理人注意義務，如醫事人員所實施之診治行為未具
    當時醫療水準，或已具上開醫療水準而欠缺善良管理人之注
    意，並因而造成病患之傷害，始當須依侵權行為規定負損害
    賠償責任。經查：
    1.被上訴人林俊男部分：
      (1)上訴人主張：被上訴人林俊男為其安裝之臨時假牙並未
        符合黃金比例，而有齒縫過寬之情形，並加劇其咬合功
        能異常程度，致其牙齒重建困難，而構成侵權行為乙節
        ，為被上訴人林俊男所否認。查醫學上矯正治療本即係
        針對病患身體生理機能異常部分實施診治，其目的在於
        回復應有之正常生理機能狀態，而與醫學美容之目的係
        自審美角度出發，而變更接受治療者之身體外型外貌有
        別，是依上訴人所陳，其接受治療之目的既本在於改善
        牙齒咬合功能異常，則於判斷被上訴人林俊男為上訴人
        實施之牙齒矯正治療行為是否業已構成侵權行為，自當
        以該治療行為本身是否業已依當時醫療水準，以作為其
        是否業已盡善良管理人注意義務之標準，並非以所製作
        之臨時假牙是否符合一般審美觀上之黃金比例而定，則
        上訴人以被上訴人林俊男所製作安裝之臨時假牙與牙齒
        黃金比例相較下，有齒縫過寬情形之發生，據以主張被
        上訴人林俊男之診治行為未盡善良管理人注意義務而已
        構成侵權行為云云，已難憑採。
      (2)再者，依牙醫學而言，咬合功能異常成因可分為骨骼性
        、齒源性或不良假牙所致，臨床治療方式則應先除去上
        述成因干擾或異常後，再搭配矯正或假牙製作以完成口
        腔咬合功能重建，一般成人之總治療時程約需為2 年至
        3 年，而上訴人於93年間經高雄長庚紀念醫院檢查後，
        認其咬合功能異常係肇因於骨性上顎外突合併暴牙所致
        ，依該院所擬治療計畫應為製作安裝臨時假牙後，始得
        進行其他後續矯正治療行為，有高雄長庚醫院99年7 月
        14日（99）長庚院高字第966121號函可稽（見原審卷第
        90頁），該院就上訴人牙齒矯正治療計畫核與被上訴人
        林俊男所實施之假牙製作安裝等療程內容相符，是被上
        訴人林俊男所實施之診療行為應符合當時醫療水準，並
        無違反善良管理人注意義務之情事可言。
      (3)上訴人另主張：被上訴人林俊男並未依前齒導引（
        Anterior Guidance ）之正確程序製作臨時假牙，即(1)
        先製作符合上訴人天然寬度之門齒。(2)再開始往後拉（
        矯正）。(3)後面牙齒包含犬齒全部往後退乙節，惟被上
        訴人林俊男辯稱其製作臨時假牙確已符合前齒導引（
        Anterior Guidance ）之正確程序，上訴人就被上訴人
        林俊男製作臨時假牙末依前齒導引程序乙節，並未舉證
        以實其說，上訴人前開主張，亦難憑採。此外，上訴人
        就被上訴人林俊男所實施之診療行為有何違反善良管理
        人之注意義務情事發生、醫療行為確實造成上訴人牙齒
        重建困難之結果，及醫療行為與損害結果間具有因果關
        係等節，並未舉證以實以說，是上訴人主張被上訴人林
        俊男應就其診治行為負侵權行為損害賠償責任云云，洵
        屬無據。
      (4)按因侵權行為所生之損害賠償請求權，自請求權人知有
        損害及賠償義務人時起，2 年間不行使而消滅。自有侵
        權行為時起，逾10年者亦同，民法第197 條第1 項定有
        明文。查上訴人於本院審理時自承：被上訴人林俊男於
        96 年8月28日幫我裝臨時假牙後，當天我刷牙使用牙線
        的時候，發現左側門齒與側門齒有過寬的縫等語（見本
        院卷第83至84頁），則被上訴人林俊男縱有不當之醫療
        行為，而造成上訴人左側門齒與側門齒產生過寬的縫，
        致上訴人牙齒重建困難之損害，上訴人於96年8 月28日
        安裝臨時假牙後，即已知悉損害之發生，應自斯時起算
        2 年之侵權行為請求權時效，即上訴人應於98年8 月28
        日前依侵權行為之法律關係請求，惟原告於98年11月5
        日始提起本件訴訟，有本院收文章蓋於起訴狀上可考（
        見原審卷第1 頁），揆諸前揭說明，本件侵權行為之損
        害賠償請求權已逾自行為時起2 年之消滅時效，且經被
        上訴人林俊男主張時效抗辯。則上訴人本於侵權行為之
        法律關係，請求被上訴人林俊男負侵權行為損害賠償責
        任，亦屬無據。
    2.被上訴人劉胤廷部分：上訴人固主張被上訴人劉胤廷為其
      安裝矯正器時，故意將矯正器安裝高低不整，企圖使其齒
      列高低不平云云，為被上訴人劉胤廷所否認，而上訴人復
      未能舉證加以證明，況於被上訴人劉胤廷安裝矯正器時，
      經上訴人當場表示異議後，被上訴人劉胤廷亦隨即將該等
      矯正器拆除等情，為上訴人所不爭執，則縱認被上訴人劉
      胤廷有上訴人前揭所指之侵權行為存在，然既經被上訴人
      劉胤廷當場拆除該矯正器，實難認上訴人受有何損害，故
      上訴人請求被上訴人劉胤廷應依侵權行為規定負損害賠償
      責任，即屬無據。且被上訴人劉胤廷係於95年7 、8 月間
      為上訴人進行黏合矯正器之治療行為，為兩造所不爭執，
      縱上訴人因被上訴人劉胤廷之醫療行為而受有損害，亦已
      逾2 年之消滅時效期間，被上訴人劉胤廷援引時效抗辯，
      拒絕賠償上訴人，亦屬有據。
    3.被上訴人張宏博部分：上訴人主張被上訴人張宏博多次暗
      中阻撓上訴人之治療計畫，並阻止上訴人向高醫及其他醫
      療院所之其他醫師求診云云，亦經被上訴人張宏博所否認
      ，而上訴人除未能具體說明被上訴人張宏博有何具體侵權
      行為存在外，復未能舉證說明，是上訴人前揭主張，洵屬
      無據。
  (二)綜上所述，上訴人未能就被上訴人林俊男所實施之診療行為
    有何違反善良管理人之注意義務情事發生、醫療行為確實造
    成上訴人牙齒重建困難之結果，及醫療行為與損害結果間具
    有因果關係，及被上訴人張宏博、劉胤廷有何侵權行為等節
    ，舉證以實以說。從而，上訴人依侵權行為之法律關係，請
    求被上訴人連帶賠償20萬元及其利息，為無理由，應予駁回
    。原審駁回上訴人之請求，於法並無不合。上訴意旨指摘原
    判決不當，求予廢棄改判，為無理由，應予駁回。
七、兩造其餘攻擊防禦方法及未經援用之證據，經本院斟酌後，
    認為均不足以影響本判決之結果，爰不一一論述，併此敘明
    。
八、據上論結，本件上訴為無理由，依民事訴訟法第436 條之1
    第3 項、第463 條、第449 條第1 項、第78條，判決如主文
    。
中    華    民    國   100    年    9     月    22    日
                  民事第三庭   審判長法  官  朱玲瑤
                                     法  官  張凱鑫
                                     法  官  洪能超
以上正本證明與原本無異。
本判決不得上訴。
中    華    民    國   100    年    9     月    22    日
                                     書記官  火秋予